【裁判字號】    94,重上更(三),216
【裁判日期】    950324
【裁判案由】    毒品危害防制條例
【裁判全文】
臺灣高等法院刑事判決           94年度重上更(三)字第216號
上  訴  人
即  被  告  甲○○
            （另案在台灣宜蘭監獄執行）
指定辯護人  本院公設辯護人  郭書益
上列上訴人因違反毒品危害防制條例案件，不服臺灣板橋地方法
院92年度重訴緝字第3號，中華民國92年8月22日第一審判決（起
訴案號：臺灣板橋地方法院檢察署91年度偵字第3594號），提起
上訴，經判決後，由最高法院第3次發回更審，本院判決如下：
    主  文
原判決關於甲○○部分撤銷。
甲○○幫助販賣第一級毒品，累犯，處有期徒刑拾伍年，褫奪公
權拾年。扣案之毒品海洛因磚壹塊半（驗餘淨重共肆佰柒拾壹點
伍公克）沒收銷燬之。
    事  實
一、甲○○綽號「狗哥」、「阿狗」或「黑狗」，有贓物、詐欺
    、竊盜、偽造有價證券、偽造文書、賭博、違反麻醉藥品管
    理條例、違反肅清煙毒條例、違反槍砲彈藥刀械管制條例等
    前科，其中於民國84年間因違反肅清煙毒條例，經台灣桃園
    地方法院於85年 5月27日以84年訴字第1649號判決，判處有
    期徒刑3年確定，嗣接續前案執行，並於87年 5月7日縮短刑
    期假釋出監，迨88年間，上開假釋遭撤銷，復入監執行殘餘
    刑期，至90年 5月21日縮短刑期執行完畢。詎甲○○仍不知
    悔改，因染有吸毒惡習，於91年 2月15日，在台北縣中和市
    ○○路49號 4樓住處，明知姓名年籍不詳、綽號「小熊」之
    成年男子，所攜前來之第一級毒品海洛因磚 1.5塊（驗餘淨
    重共471.5公克、包裝重12.19公克），係意圖販賣而買入之
    毒品，因乾燥度不足，銷售不易，乃出言表示，其有辦法將
    之烘乾等語，「小熊」遂將毒品留下，甲○○嗣著手以乾燥
    劑等各種方法除溼乾燥之，以幫助「小熊」得以早日販售，
    在「小熊」取回前，毒品仍留置於甲○○上述住處。警方獲
    報，於同年月17日凌晨 1時許，持搜索票前往搜索，扣得上
    開第一級毒品海洛因磚1.5塊，及搗碎器 2組、電子磅秤1台
    、海洛因磚壓製器1組、研磨機1台、分裝袋 432個、電子計
    算機1台。
二、案經台北縣政府警察局三重分局報請台灣板橋地方法院檢察
    署檢察官偵查起訴。
    理  由
一、本案扣案之毒品，有證據能力。
(一)警方持台灣板橋地方法院所核發，有效期間為91年 2月15日
    上午10時至同年月17日下午 6時，搜索地點為中和市○○路
    49號4樓被告住處之搜索票，於91年 2月17日凌晨1時許，赴
    上訴人即被告前述地址搜索，查扣本件海洛因及安非他命（
    安非他命部分，詳如後述），此有同法院91年聲搜字第 448
    號搜索票及扣押物品目錄表可稽（第3594號偵卷第17頁、第
    21頁），復經證人即台北縣三重市分局警員江在坤證明無訛
    （本院更一審卷第212頁至 216頁、更二審卷第99頁至第100
    頁）。
(二)警方人員當時如何入內搜索，江在坤警員證稱：「我們在晚
    上搜索，被告之同居人乙○○同意搜索。」（本院更一卷第
    215頁、第216頁）、「我們有持搜索票，他老婆有同意（夜
    間搜索）」、「我們於門外表明身分，也告知有搜索票，發
    現有人向外觀看，但不知有多少人，打算強制動作，最後他
    老婆有配合開門。」、「（乙○○開門）她見到我們警方人
    員有要做搜索動作，她就同意我們進去」、「....  我們要
    破門，因為裡面有加鎖，準備破門，他老婆就配合我們進入
    。」（本院更二卷第98頁至第 101頁）；乙○○亦證稱：「
    我當時是與甲○○同居，當時警察敲門進去的。」（本院上
    訴卷第68頁第2.3.4 行）。由此可知，警方既未知會當地里
    鄰長，及委請鎖匠以平和方式開鎖，因乙○○在深夜之時、
    警方優勢警力下，處弱勢之地位，其內心必然恐懼，意思無
    法完全自由，所為同意非屬真意，則警方於凌晨 1時許搜索
    ，其執行時間及方法雖有不當，但因警方先行聲請核發合法
    之搜索票，無侵害基本人權之惡意，而被告素行不良犯案累
    累，深知如何避重就輕，所涉之海洛因，達 400多公克，流
    毒極大，苟將之投入馬桶湮滅證據，輕而易舉，本院權衡當
    時狀況，並維護公共利益，依刑事訴訟法第158條之4規定，
    認本案所扣毒品，仍有證據能力。
(三)至乙○○於本院更三審作證表示：「警方不知以何方法進入
    屋內，迨其知悉，員警已在客廳」等語，核與其自己以前所
    述及江警員所證，顯不相符，應屬為脫免被告刑責所作虛偽
    之語。
二、被告取得毒品之時間，為91年2月15日。
(一)被告於警詢時，表示：「小熊於91年 2月15日，拿海洛因磚
    來我家給我的。」（第3594號偵卷第6頁反面）﹔於91年2月
    17日內勤檢察官訊問時，供稱：「扣案之毒品，是在91年 2
    月15日我中和市○○路49號4樓給我的。」、「過2天會來取
    。」（同偵卷第35頁反面）﹔棄保逃亡於92年 2月26日緝獲
    之初，在原審陳稱：「查扣的東西是小熊寄放的，那是瑕疵
    品，在查獲前2天寄放我家。」等情（第一審重訴緝第3號卷
    第43頁、第44頁）。
(二)被告之同居人乙○○，於本院更三審95年 3月17日辯論期日
    ，結證：其在檢警所述，出於自由意志，未遭強暴、脅迫或
    其他不正手段逼供。於內勤檢察官偵查時，陳稱：「警訊（
    內容）實在，沒有（其他）意見。」（第3594號偵卷第36頁
    反面）。據乙○○於警詢表示：「海洛因是他（被告甲○○
    ）前二天才拿的。」（第3594號偵卷第13頁）。其於警局陳
    述，既出於任意性，可信度極高，所言與被告相同，自堪採
    信。
(三)本案之毒品海洛因，當時市價約為新台幣（下同）83萬元至
    131萬元，此有法務部調查局94年12月27日調科壹字第09400
    543170號函附卷可參（本院更三卷）。如此高價值之毒品，
    「小熊」脫手唯恐不夠快速，以避免積壓資金、損失利息，
    依理不可能任令被告閒置半個月或1個月。
(四)因案發之初，記憶猶新，較少受外界及雜事干擾，被告當初
    於警詢、內勤檢察官及第一審值日法官調查時，既陳明在警
    方91年2月17日搜索前2日取得毒品，其取得日期，應為同年
    月15日。被告嗣辯稱於前 1個月，或前2、3週取得毒品乙節
    ，不合情理，難予採信。
三、本件毒物係第一級毒品海洛因。
(一)本件毒品為海洛因，業據被告於歷審坦白承認。
(二)證人即警員江在坤於第一審及本審先後證明其係海洛因無誤
    。
(三)法務部調查局依化學呈色法及氣相層析質譜儀分析法鑑驗結
    果，確認本件毒品為第一級毒品海洛因（驗餘淨重 471.5公
    克、包裝重12.19公克），有法務部調查局91年3月26日調科
    壹字第060006025 號鑑定通知書可考（第3594號偵卷第65頁
    ）。
四、「小熊」係意圖販賣而買入本件海洛因。
(一)本件扣案之海洛因，驗餘淨重共達471.5公克（另包裝重12.
    19公克），數量龐大，其市價中間價約為107萬元《（83+13
    1）÷2=107》，價值不菲，依毒品施用及交易情狀，遠遠超
    過一般施用者所購入或持有之數量，本件海洛因應非單純供
    施用而已。
(二)坊間一般販賣海洛因之上手，通常先行購入海洛因磚，再使
    用搗碎器將之搗碎後，酌量加入白色葡萄糖，以研磨機加以
    研磨，再使用電子磅秤量重，以分裝袋分裝成不等重量之海
    洛因粉末，再伺機販售。而本件扣案物品，除海洛因磚外，
    尚有搗碎器 2組、電子磅秤1台、海洛因磚壓製器1組、研磨
    機1組、分裝袋432個，配備正與一般販售毒品者相同，顯見
    有販毒之意圖。
(三)一般吸毒犯，將純度愈高之海洛因，視為愈高級之毒品，如
    能吸用純度達百分之70、80以上者，視為人間珍品，除非將
    之稀釋出售，自己施用時，酌量即可，鮮少予以稀釋或予以
    稱重。依法務部調查局93年6月30日調科壹字第09300256350
    號檢驗通知書，本件扣案之搗碎器2組、壓製器1組，其上均
    有海洛因成分殘留（本院更一卷第97頁），倘「小熊」無販
    售海洛因，當不致如此。
(四)尤其，被告自警詢迄今，一再供承「小熊」為「藥頭」，係
    毒品之來源者，其屢次向「小熊」購買海洛因使用。
(五)按販賣毒品罪，並不以販賣之後復行賣出為必要，倘以營利
    為目的，將毒品販入，或販出，有一於此，犯罪即成立，應
    論以販賣毒品既遂罪（最高法院90年度台上字第3913號、第
    6285號判決參看）。本院綜觀被告之自白及扣案之海洛因與
    研磨機等工具，足認「小熊」係意圖販賣海洛因而大量購入
    ，自應成立販賣毒品既遂罪。
五、被告係基於幫助「小熊」販毒而除溼、乾燥本件海洛因。
(一)被告在警詢、檢方及第一、二審，一再表明本件海洛因係綽
    號小熊者所寄放，因該毒品潮濕，被告允諾設法烘乾之，嗣
    或以乾燥劑或以烘乾機或檯燈或除濕機等方式，進行烘乾，
    然尚未完全乾燥等情。江在坤警員亦作證指稱：破案當時，
    被告表示其幫友人烘乾毒品云云。
(二)「小熊」持有本件大量毒品，意在販賣而買入，業如前述，
    而被告於本院更一審言詞辯論期日，自承：「彭世富把毒品
    交給我的時候，已經是濕掉的，請我把毒品弄乾，並答應要
    給我一些。」、「（彭世富交付的海洛因毒品是否要出售？
    ）是的，後來我用日光燈、乾燥劑等東西要把海洛因弄乾，
    但還是沒有處理好。」（本院更一卷第220頁、第225頁），
    於本院更三審94年12月20日準備程序坦承：「毒品來源是葉
    世富或彭世富所有，他的真實姓名我不清楚。」、「世富他
    在賣毒品。」、「平常我向其購買毒品來吸食，這次毒品是
    濕的，所以幫其烘乾。」（同日筆錄第1、2頁），於本院更
    三審95年 3月17日辯論期日表明：「扣案的海洛因，是世富
    拿來的，世富他在賣（毒），他說他的毒品潮濕，沒有辦法
    賣，我說幫忙烘乾，他拿來，我有幫他烘。」（同日筆錄第
    7 頁）。職是，被告明知「小熊」在販毒，所持有之本案海
    洛因潮濕，難以銷售，為取得部分毒品作酬勞，遂基於幫助
    「小熊」能順利銷售海洛因之意思，取得本案海洛因並著手
    進行乾燥之行為，其有幫助販毒之犯行，委可認定。
六、本院不認定被告意圖販毒而持有或意圖販毒而購入之理由：
(一)證人黃通鮑於三重分局，雖供證綽號「狗哥」之被告，於中
    和市○○街住處販毒，並持有數百公克之海洛因，嗣警方確
    於被告住處查獲400 餘克之海洛因，黃通鮑之指證，非空穴
    來風，然其於第一審具結作證時，否認上情，復無法供出真
    正購毒者之身分與購毒者之時間、價錢，致缺臨門一腳。
(二)被告對所稱之上手，綽號「小熊」者，其真實身分，前後供
    述不一，所言雖不可盡信，然不能以其可能係捏造，即謂被
    告取得大量毒品意在販賣。
(三)被告於警詢供稱小熊為單向聯絡，其不知小熊真正所在。就
    本件毒品中間價約107萬元，數量達400多公克而言，小熊放
    心將之交付被告，有違常情，倘被告黑吃黑，小熊豈非損失
    慘重，被告所辯，實屬杜撰之語，仍不能推斷為被告意圖販
    毒。
(四)依乙○○於警詢所述，海洛因藏放於衣櫃最下層，搗碎器等
    其他物品放置於雜物間，彼此存放地點不同，如為小熊所寄
    放，小熊前來索回時，被告需分別取出，豈非耗力費時，殊
    不合理。
(五)依乙○○之存摺（附本院更三審），每隔一相當時間，即有
    數十萬元之支出，越數日，隨即有數十萬元之存款，此與一
    般中盤毒梟相似，然仍不能據為購毒、販毒之資金證明。
(六)乙○○於警詢供述：「我與甲○○目前均無業，有 7歲及11
    歲小孩，每月房租1萬元，每月開銷3萬元，我已休息半年，
    每日在家帶小孩，甲○○91年底無業，每月支出是甲○○拿
    錢給我的，我不知道他錢從何來。」被告與其同居人，當時
    均無正當職業，要養家餬口，彼二人又有吸用毒品，被告復
    不顧保證金10萬元，棄保逃亡，除非販毒或其他橫財，難以
    支付家庭開銷及吸毒費用。
(七)本件海洛因不足 1台斤，藏匿方便，而同時扣案之其他物品
    ，經本院更三審勘驗結果，木質搗碎器高12公分、直徑10公
    分（被告於本院更三審自承為其所有），瓷質搗碎器高 9.5
    公分、直徑19.4公分、重達1.9公斤（3台斤餘），海洛因磚
    壓製器長20公分、寬14.9公分、高8.5公分、重為 2.85公斤
    （約 4台斤12兩），倘小熊前來委託烘乾，將海洛因藏放於
    身體，行動方便，外人亦無法察覺。被告辯稱小熊將毒品及
    其他重物一併裝箱送來，既耗費力氣，又容易曝光，實難以
    想像。
(八)綜上，被告所辯，疑竇重重，本院更三審合議結果，認被告
    持有超乎一般吸毒者之持有數量，並有搗碎器、電子秤、分
    裝袋等工具，其意圖販毒而購入海洛因，有九成以上之可能
    性，惟販賣第一級毒品海洛因，其法定刑為死刑、無期徒刑
    ，允宜特別慎重。因本院查無直接證據足以證明被告有販毒
    意圖，最高法院又兩度撤銷本院有關被告販毒之判決，基於
    「罪證有疑、利於被告」之法則，以被告之自白及其他證據
    ，認定被告為幫助他人販毒，而非其自己意圖販賣海洛因。
七、論罪科刑之理由：
（一）按海洛因係毒品危害防制條例第 2條第2項第1款所規範之
      第一級毒品，未經許可，不得持有或販賣。核被告所為，
      係犯毒品危害防制條例第4條第1項之幫助販賣第一級毒品
      罪（最高法院90年度台非字第123 號判決參看）。其非法
      持有第一級毒品海洛因之低度行為，應為販賣高度行為所
      吸收，不另論罪。起訴意旨認被告應成立同條例第5條第1
      項意圖販賣第一級毒品而持有罪，尚有未洽，起訴法條，
      應予變更。又被告行為後，毒品危害防制條例已於92年 7
      月9日經總統公布修正全文36條，並定於93年 1月9日施行
      生效，被告所犯毒品危害防制條例第4條第1項之販賣第一
      級毒品罪，新舊法之法定刑度完全相同，自應依刑法第 2
      條第 1項前段之規定，適用裁判時之法律。查被告有事實
      欄所載之犯罪科刑執行情形，有被告全國前案紀錄表在卷
      可稽，其於有期徒刑執行完畢後之 5年內，再犯本件有期
      徒刑以上之罪，屬累犯，但因其法定本刑為死刑、無期徒
      刑，依法不得加重。被告幫助他人犯罪，依刑法第30條規
      定，減輕其刑。
（二）原審對於被告甲○○部分予以論罪科刑，固非無見，惟被
      告行為後，毒品危害防制條例已於92年7月9日經總統公布
      修正全文36條，並於93年1月9日施行生效，原判決未及說
      明適用；被告被訴關於意圖販賣而持有第二級毒品罪部分
      ，不能證明被告有此部分犯罪（詳如後述），原判決併予
      論罪，尚有未洽；被告前揭所為，應成立毒品危害防制條
      例第4條第1項販賣第一級毒品罪之幫助犯，原審認應成立
      同條例第5條第1項意圖販賣而持有第一級毒品罪，亦有欠
      當。被告上訴僅承認單純持有第一級毒品，為無理由，但
      原判決關於被告部分既有前揭可議之處，仍屬無可維持，
      應由本院將原判決關於被告部分撤銷改判。爰審酌被告自
      20歲起，無視法律尊嚴，犯案不斷，有毒品、槍枝、詐欺
      、竊盜、贓物、賭博、偽造文書、偽造有價證券等記錄，
      仍不知悔改，現因另犯販賣第二級毒品在監執行，而本案
      經查獲之毒品數量龐大，如於國內流通，戕害國人身心健
      康至鉅等一切情狀，量處有期徒刑15年，並依其犯罪之性
      質，認有褫奪公權之必要，並依刑法第37條第 2項之規定
      ，宣告褫奪公權10年。
（三）扣案之毒品海洛因磚1.5塊（驗餘淨重共471.5公克），係
      供被告幫助販賣之物，亦屬被告持有之毒品，應依毒品危
      害防制條例第18條第1項前段規定，宣告沒收併銷燬之。
（四）共同正犯因相互間利用他人之行為，以遂行其犯意之實現
      ，本於責任共同之原則，有關沒收部分，對於共犯間供犯
      罪所用之物，自均應為沒收之諭知。惟幫助犯僅係對於犯
      罪構成要件以外行為為加工，並無共同犯罪之意思，自不
      適用該責任共同原則，對於正犯所有供犯罪所用之物或犯
      罪所得之物，亦為沒收之諭知，有最高法院91年度台上字
      第5583號判決可資參考。是毒品危害防制條例第19條供犯
      罪所用得沒收之物，以屬於被告（正犯）或共犯為限。本
      件扣案海洛因磚之包裝重 12.19公克，係小熊者所有，被
      告僅係幫助販賣毒品，故不宣告沒收。另搗碎器 2組、電
      子磅秤1台、海洛因磚壓製器1組、研磨機1台、分裝袋432
      個、電子計算機 1台，因無法證明直接與販賣或幫助販毒
      有關，亦不予宣告沒收。
八、公訴其餘事實之判斷：
（一）公訴意旨另略以：被告甲○○與其同居人乙○○（已判決
      無罪確定），均染有毒癮，為支付施用毒品及生活費用，
      基於販賣第二級毒品安非他命而持有之犯意聯絡，於91年
      2 月中旬起，自綽號「小熊」處，取得安非他命，藏置於
      台北縣中和市○○路494號4樓住處，伺機販賣不特定之人
      吸食之用，經警搜索查獲安非他命 1包（淨重23公克）。
      因認被告涉有毒品危害防制條例第5條第2項意圖販賣而持
      有第二級毒品罪嫌云云。
（二）檢察官認被告涉有此部分之犯行，無非係以警方在其住處
      查獲有安非他命1包（淨重23公克）為主要論據。
（三）按犯罪事實應依證據認定之，無證據不得認定犯罪事實，
      刑事訴訟法第154條第2項定有明文。是以，事實之認定，
      應憑證據，如未能發現相當證據，或證據不足以證明，自
      不能以推測或擬制之方法，作為裁判之基礎（最高法院40
      年台上字第86號判例參看）。縱被告否認犯罪所持之辯解
      ，不能成立，如非有積極證據足以證明其犯罪行為，仍不
      能為有罪之認定（最高法院30年上字第1831號判例參看）
      。此所謂證據，雖不以直接證據為限，然其為訴訟上之證
      明，須於通常一般之人均不致有所懷疑，得確信其為真實
      之程度而無瑕疵可指者，始足當之。倘其證明尚未達到此
      一程度，而有合理之懷疑存在，而無從使事實審法院得有
      罪之確信者，即應由法院諭知無罪之判決（最高法院76年
      台上字第4986號判例參看）。
（四）本院訊之被告堅決否認有意圖販賣而持有第二級毒品之犯
      行，並辯稱扣案之安非他命係其向「小熊」所購入，擬供
      自行吸食使用，並無供販賣之意圖等語。查關於人體對於
      第二級毒品安非他命之每日施用量及其承受程度暨其與體
      質之關係，依據CLARKE'S ISOLATION ANDIDENTIFICATION
       OF DRUGS第2版記載，正常成人之安非他命（安非他命硫
      酸鹽）每日使用劑量為20至100 毫克之間，其最低致死劑
      量為200 毫克，若單次使用超過此劑量即有致命之可能性
      ，而甲基安非他命（甲基安非他命鹽酸鹽）每日使用劑量
      為2.5至25毫克之間，其最低致死劑量為1克。另依據AHFS
       DRUG INFORMATION 2000記載，安非他命每日使用劑量為
      5 至60毫克（視使用者年齡及其使用後之反應而定），12
      歲以上者初次使用劑量為每日10毫克，6 至12歲初次使用
      劑量為每日 5毫克，再依其反應作適當調整，久用成癮者
      對該等藥物產生耐藥性，其程度依個人體質、使用頻率與
      接觸時間長短而異，可使其致死量增至數倍或10倍以上，
      有行政院衛生署管制藥品管理局89年10月21日管檢字第88
      424 號函乙份附卷可憑；在台灣臨床上蔡維禎醫師等人報
      告，曾發現長期濫用者每日之吸用量約 3公克，而無明顯
      中毒的症狀出現。本件被告及乙○○ 2人，均有施用安非
      他命之惡習，此有被告全國前案紀錄表足稽，被告及乙○
      ○ 2人本次經查獲後，經採取尿液送驗結果，均有安非他
      命陽性反應，得知其 2人均有施用安非他命犯行。其中被
      告施用部分，業經原審於92年4月9日以92年度訴緝字第21
      號判決，判處有期徒刑 1年確定。其中乙○○施用部分，
      業經原審於92年 7月17日以92年度訴字第1538號判決並定
      應執行有期徒刑 9月確定，有各該判決書可證。再依被告
      與其同居人乙○○均有施用安非他命情形觀之，依 2人施
      用量推估計算並參酌前開研究報告，扣案安非他命淨重23
      公克，約僅足供被告等 2人施用10餘天而已，尚未逾合理
      範圍，被告辯稱扣案之安非他命係供自行施用之用，應非
      全然無足採信。至於證人黃通鮑雖於警詢中曾指稱被告持
      有數量甚多毒品云云，但並未指明被告或乙○○有販賣或
      意圖販賣安非他命之情事（第3594號偵卷第16頁）。此外
      ，復查無其他積極證據可資證明被告有毒品危害防制條例
      第5條第2項意圖販賣而持有第二級毒品之犯行，不能證明
      被告此部分犯罪。惟因檢察官認被告此部分犯行與前開經
      起訴論科刑之部分，具有想像競合犯之裁判上一罪關係，
      故不另為無罪判決之諭知。
據上論斷，應依刑事訴訟法第369條第1項前段、第364條、第299
條第1項前段、第300條、毒品危害防制條例第4條第1項、第18條
第1項前段、刑法第11條前段、第 2條第1項前段、第30條、第47
條、第37條第2項，判決如主文。
本案經檢察官柯麗鈴到庭執行職務。
中    華    民    國    95    年    3     月    24    日
                  刑事第十三庭  審判長法  官  曾  德  水
                                      法  官  杜  惠  錦
                                      法  官  范  清  銘
以上正本證明與原本無異。
如不服本判決，應於收受送達後十日內向本院提出上訴書狀，其
未敘述上訴之理由者並得於提起上訴後十日內向本院補提理由書
（均須按他造當事人之人數附繕本）。
                                      書記官  洪  雪  娥
中    華    民    國    95    年    3     月    24    日
附錄：本案論罪科刑法條全文
毒品危害防制條例第4條第1項:
製造、運輸、販賣第一級毒品者，處死刑或無期徒刑；處無期徒
刑者，得併科新臺幣一千萬元以下罰金。


司法院資訊處製作；財團法人民間司法改革基金會備份。
